高雄高等行政法院判決　　　　　　　　　　　　　　　九十一年度訴字第一四九號
　　　　　　　　　　　　　　　.
　　原　　　告　財團法人台東縣立私立台東仁愛之家
　　代　表　人　甲○董事長
　　訴訟代理人　丁○○
　　被　　　告　台東縣稅捐稽徵處
　　代　表　人　乙○○處長
　　訴訟代理人　丙○○
　　　　　　　　戊○○
右當事人間因地價稅事件，原告不服台東縣政府中華民國九十一年一月十一日府行法
字第九○○九○四七九號訴願決定，提起行政訴訟。本院判決如左：
    主  文
原告之訴駁回。
訴訟費用由原告負擔。
    事  實
一、事實概要：
    原告所有坐落台東市○○段第七六一、七六一之一、七六二、七六二之一、七六
    二之二、七六二之三、七六三、七六三之一、七六三之二、七六四、七六四之一
    、七六五、七六六、七六七、七六八、七六九、七六九之一、七七○、七七○之
    一地號等十九筆土地，其中第七六二、七六二之一、七六二之二、七六二之三、
    七六三、七六三之一、七六三之二、七六六、七六八、七六九、七六九之一、七
    七○、七七○之一地號等十三筆土地因屬慈善事業本身用地，符合土地稅減免規
    則第八條第一項第五款規定，早年經被告核定免徵地價稅；另第七六一、七六一
    之一地號二筆土地為農業用地課徵田賦，其餘第七六四、七六四之一、七六五及
    七六七地號等四筆土地則按一般稅率課徵地價稅。嗣被告於八十九間實施抽查作
    業，經派員勘查，發現原告所有上開土地其中第七六一、七六一之一、七六二、
    七六二之一、七六二之二、七六二之三、七六三、七六三之一、七六三之二、七
    六四、七六四之一、七六五、七六六地號等十三筆土地供「新生汽車駕駛人訓練
    班」營業使用，非供原告本身慈善事業使用，原核准減免地價稅之原因消滅，遂
    依前揭規則第三十一條規定撤銷第七六二、七六二之一、七六二之二、七六二之
    三、七六三、七六三之一、七六三之二及七六六地號等八筆土地之地價稅減免，
    並於八十九年當期恢復課徵第七六二、七六三及七六六地號三筆土地之地價稅，
    且將原課徵田賦之第七六一、七六一之一地號二筆土地改課地價稅，連同原本課
    徵地價稅之第七六四、七六四之一、七六五、七六七地號四筆土地，乃發單核課
    原告八十九年地價稅為新台幣（下同）一二九、一三八元（僅含第七六一、七六
    二、七六三、七六四、七六四之一、七六五、七六六、七六七地號八筆土地）。
    原告不服上開核定稅額，申經復查及訴願，均遭駁回，提起行政訴訟，亦遭本院
    九十年度訴字第一六九八號判決駁回在案（原告另行提起上訴，現繫屬於最高行
    政法院）。嗣被告另依土地稅減免規則第三十條及稅捐稽徵法第二十一條第一項
    第二款及第二項規定，按土地稅法第十五條、第十六條暨同法施行細則第五條規
    定，就前開漏未計入地價稅之豐航段第七六一之一、七六二之一、七六二之二、
    七六二之三、七六三之一、七六三之二地號等六筆土地重行核算原告八十五年至
    八十九年應納地價稅額，並追補各年期地價稅分別為一五三、一八八元、一六二
    、一一○元、一三八、三四四元、一八三、三四四元及八六、九八五元。原告不
    服，就上開追補各年期地價稅部分申請復查，未獲變更，遂提起訴願，亦遭決定
    駁回，乃提起本件行政訴訟。
二、兩造聲明：
  (一)原告聲明求為判決：
    (1)訴願決定及原處分均撤銷。
    (2)訴訟費用由被告負擔。
  (二)被告聲明求為判決：
    如主文所示。
三、兩造之爭點：
  甲、原告主張之理由：
    1.系爭地價稅依下列實體法及程序法規定均為免稅﹕
      (1)就實體法部分而言﹕
        為增進社會福利，對不以營利為目的之救濟、慈善、公益事業所有土地，分
        別在土地法第一百九十二條、平均地權條例第二十五條及土地稅法第六條，
        均明文規定減免其土地稅。
      (2)就程序法部分而言：
        土地稅之減免標準，依平均地權條例第二十五條及土地稅法第六條規定，由
        行政院定之。行政院訂頒之土地稅減免規則第八條第一項﹕「私有土地減免
        地價稅之標準如左﹕五、經事業主管機關核准設立之私立社會救濟慈善及其
        他為促進公眾利益，不以營利為目的，且不以同業、同鄉、同學、宗親成員
        或其他特定之人等為主要受益對象之事業，其本身事業用地全免。但為促進
        公眾利益之事業，經由主管稽徵機關報經直轄市主管機關、縣（市）政府核
        准免徵者外，其餘應以辦妥財團法人登記，且其用地為該財團法人所有者為
        限。前項第五款之私立社會救濟慈善事業，其有收益之土地，而將全部收益
        直接用於該事業者，其地價稅得專案報請減免」。
    2.原告所有系爭土地，其中屬本身事業自用部分應依前揭土地稅減免規則第八條
      第一項規定免徵地價稅；另外，其中屬出租有收益之土地，其地價稅應依同條
      第二項規定得專案報請減免，雙方均無爭議。惟雙方所爭執者，僅「專案報請
      減免」之程序而已。原告主張所謂﹕「專案報請減免」係指應由主管稽徵機關
      即被告報經其上級機關台東縣政府核准之謂。其法令依據乃前揭土地稅減免規
      則第八條第一項第五款但書，及財政部九十年九月七日台財稅字第○九○○四
      五四一二八號令﹕「土地稅減免規則第八條第一項規定之機構用地，如經查明
      確有收益，且全部收益直接用於該事業者，依同條第二項規定，其地價稅得專
      案報請減免。至專案減免之核定機關，參照同條第一項第五款但書規定，應為
      直轄市主管機關、縣（市）政府」。惟被告復查決定書理由六，及訴願答辯書
      理由六，則認為所稱「專案報請減免」者，乃係指私立救濟慈善事業，應依土
      地稅減免規則第二十二條及第二十四條規定之程序，檢具相關證明文件，向主
      管稽徵機關申報，以憑專案核定減免之謂，然被告是項主張之法令依據，則付
      諸闕如。又訴願決定機關台東縣政府身為主管社政機關兼被告上級機關，未依
      首揭社會福利用地免徵地價稅之法旨，竟一味循被告答辯意旨，不嫌其煩而長
      篇論述原告所有土地之中，有四筆八十八年以前歷年均課徵地價稅，而原告未
      曾異議；又原告所有旱地應課田賦，因未作農用，依法改課地價稅等語，模糊
      爭議焦點，曲護原處分，而對爭議關鍵反未論斷，至深遺憾。
    3.有關社會福利用地免徵地價稅乙事，內政部曾經於八十五年六月二十二日邀集
      財政部賦稅署、國稅局、台灣省政府財政廳、稅務局、地政處、社會處、台中
      市政府、內政部地政司、法規會、社會司、及社會福利機構代表財團法人桃園
      仁愛之家等六單位，在中央聯合辦公大樓十八樓第二十會議室召開「研商財團
      法人老人扶、療養機構，免徵房屋稅及地價稅會議」，會中並作成議決，其議
      決一：房屋稅部分（與本案無關從略）。議決二﹕有關地價稅部分，老人福利
      機構有收益之土地，而將全部收益直接用於各該事業者，其地價稅可適用土地
      稅減免規則第八條第二項規定專案報請減免。議決三﹕有關房屋稅、地價稅之
      爭議，請其主管機關邀集稅捐稽徵單位協調解決，或請社會福利機構循行政救
      濟程序請求救濟，並分別由內政部八十五年六月二十五日（八五）內社字第八
      五七七九二三號函，及財政部八十五年七月五日台財稅第八五一一一六七五三
      號函規定各在案。
    4.被告認定事實與其引用之法規自相矛盾。遍觀被告復查決定書及訴願答辯書，
      一貫認定原告未依土地稅減免規則第二十二條及同規則第二十四條規定申請減
      免，所以除課徵八十九年度地價稅外，仍應依稅捐稽徵法第二十一條第一項第
      二款及同法第二十二條第四款規定補徵前五年即自八十五年至八十九年地價稅
      。查稅捐稽徵法第二十一條：「稅捐之核課期間，依左列規定：一、依法應由
      納稅義務人申報繳納之稅捐，已在規定期間內申報，且無故意以詐欺或其他不
      正當方法逃漏稅捐者其核課期間為五年。二、依法應由稅捐稽徵機關依稅籍底
      冊或查得資料核定課徵之稅捐，其核課期間為五年」。據上規定第一款係對申
      報繳納者而規定，第二款則對依稅籍底冊查定課徵者而規定，被告既引用後者
      查定課徵之條款作為補徵五年地價稅之法令依據，則與其認定未申請減免之事
      實自相矛盾。土地稅乃自古以來典型之底冊稅，稽徵機關應依稅籍逕行查定課
      徵，被告認事用法前後反覆，自相矛盾。
    5.又已核准減免地價稅者，其以後年度之地價稅，應由主管稽徵機關逕行減免，
      免再由土地所有人逐年申請減免，此觀土地稅減免規則第六條、第二十二條但
      書第十一款及第三十一條之規定自明。本案被告既已依同規則第三十一條第五
      款：「土地收益是否全部用於各該事業」之規定，逕行就實體著手進行調查，
      於八十九年十二月十九日八九東稅服字第五五○○六號函﹕「為審理貴財團法
      人不服八十九年地價稅申請復查一案，請文到三日內提供八十八年及八十九年
      度帳簿憑證俾利審理，因事關貴財團法人權益，務請配合辦理」責令原告提供
      帳簿備查。而原告於文到即日旋以八十九年十二月二十一日八九東仁字第一四
      一號函提供原告八十八年度及八十九年度帳簿憑證及決算書，並派主辦會計之
      人員持往備詢。詎被告竟自食其言，拒就實體查帳結果核定，不勝駭異。而且
      系爭土地原告自六十五年出租時已申請減免，經被告核准以來至八十八年長達
      二十三年之久，在承租人、承租地號及面積等租賃關係一貫未變之下，均由被
      告依二十二條但書規定逕行減免。被告在有行政慣例而且有帳簿憑證可查事實
      之情形下，竟不遵守既往慣例，自難謂合法。縱被告不再受行政慣例之拘束，
      仍應依行政程序法第一百零二條：「行政機關作成一限制或剝奪人民權利之行
      政處分前，除已依第三十九條規定通知處分相對人陳述意見，應給予該處分相
      對人陳述意見之機會」之規定，踐行預告。詎被告未事先書面預告，即遽予開
      出系爭地價稅繳款書，即違反行政程序法第八條：「行政行為應以誠實信用之
      方法為之，並應保護人民正當合理之信賴」之規定。
  乙、被告主張之理由：
    1.按「為發展經濟，促進土地利用，增進社會福利，對於國防、政府機關、公共
      設施、．．．、慈善或公益事業及合理之自用住宅等所使用之土地，．．．，
      得予適當之減免﹔其減免標準及程序，由行政院定之。」「私有土地減免地價
      稅或田賦之標準如左﹕一、．．．五、經事業主管機關核准設立之私人醫院、
      捐血機構、社會救濟慈善及其他為促進公眾利益，不以營利為目的，且不以同
      業、同鄉、同學、宗親成員或其他特定之人等為主要受益對象之事業，其本身
      事業用地全免。但為促進公眾利益之事業，經由當地主管稽徵機關報經省（市
      ）主管機關核准免徵者外，其餘應以辦妥財團法人登記，或係辦妥登記之財團
      法人所興辦，且其用地為該財團法人所有者為限。」「已准減免地價稅或田賦
      之土地，直轄市、縣（市）主管稽徵機關，應每年會同會辦機關，普查或抽查
      一次，如有左列情形之一者，應即辦理撤銷減免，並依前條規定處理﹕一、未
      按原申請減免原因使用者。」分別為土地稅法第六條、土地稅減免規則第八條
      第一項第五款及同規則第三十一條第一項第一款所明定。次按「非都市土地依
      法編定之農業用地或未規定地價者，徵收田賦。但都市土地合於左列規定者，
      亦同：一、依都市計畫編為農業區及保護區，限作農業使用者。二、公共設施
      尚未完竣前，仍作農業用地使用者。三、依法限制建築，仍作農業用地使用者
      。四、依法不能建築，仍作農業用地使用者。五、依都市計畫編為公共設施保
      留地，仍作農業用地使用者。」亦為土地稅法第二十二條第一項所明定。
    2.次按「土地稅之減免，除依第二十二條但書規定免由土地所有權人或典權人申
      請者外，以其土地合於本規則所定減免標準，並依本規則規定程序申請核定者
      為限。」「依第七條至第十七條規定申請減免地價稅或田賦者，公有土地應由
      管理機關，私有土地應由所有權人或典權人，造具清冊檢同有關證明文件向直
      轄市、縣（市）主管稽徵機關為之。」「依第七條至第十七條規定申請減免地
      價稅或田賦者，應於每年（期）開徵四十日前提出申請﹔逾期申請者，自申請
      之次年（期）起減免。」「減免地價稅或田賦原因事實有變更或消滅時，土地
      權利人或管理人，應於三十日內向直轄市、縣（市）主管稽徵機關申報恢復徵
      收。」「土地權利人或管理人未依前條規定申報，經查出或被檢舉者，除追補
      應納地價稅或田賦外，並依土地稅法第五十四條第一項之規定處罰。」「已准
      減免地價稅或田賦之土地，直轄市、縣（市）主管稽徵機關，應每年會同會辦
      機關，普查或抽查一次，如有左列情形之一者，應即辦理撤銷減免，並依前條
      規定處理﹕一、未按原申請減免原因使用者。」分別為土地稅減免規則第六條
      、第二十二條、第二十四條、第二十九條、第三十條及第三十一條第一項第一
      款所明定。另「稅捐之核課期間，依左列規定﹕一、．．．二、依法應由納稅
      義務人實貼之印花稅，及應由稅捐稽徵機關依稅籍底冊或查得資料核定課徵之
      稅捐，其核課期間為五年。」「前條第一項核課期間之起算，依左列規定：一
      、．．．四、由稅捐稽徵機關按稅籍底冊或查得資料核定徵收之稅捐，自該稅
      捐所屬徵期屆滿之翌日起算。」則亦分別為稅捐稽徵法第二十一條第一項第二
      款及同法第二十二條第四款所明定。
    3.卷查原告所有坐落於台東市○○段第七六一地號等十九筆土地，早年即曾依首
      揭土地稅減免規則第八條第一項規定向被告申請免徵地價稅，並經被告機關核
      定其第七六二、七六二之一、七六二之二、七六二之三、七六三、七六三之一
      、七六三之二、七六六、七六八、七六九、七六九之一、七七○及七七○之一
      地號等十三筆土地免徵地價稅；至其餘第七六四、七六四之一、七六五、七六
      七地號等四筆土地則課徵地價稅；另第七六一、七六一之一地號二筆土地則課
      徵田賦在案，原告對前核定亦向無爭執，合先敘明。
    4.次查，系爭十九筆土地經被告於八十九年間依土地稅減免規則第三十一條第一
      項規定派員實施抽查後，查得其中坐落於台東市○○段第七六一、七六一之一
      、七六二、七六二之一、七六二之二、七六二之三、七六三、七六三之一、七
      六三之二、七六四、七六四之一、七六五、七六六地號等十三筆土地係供「新
      生汽車駕駛人訓練班」作為訓練場地之用，非供原告本身事業使用，此並有卷
      附「新生汽車駕駛人訓練班」出示之九十年一月八日東新字第一號函之陳述可
      資證明，且原告對此亦無爭議，則上開土地核與首揭土地稅減免規則第八條第
      一項第五款規定之免徵地價稅或田賦之要件未合，自不得免徵地價稅。又，前
      述七六一及七六一之一地號二筆土地既未作農業用地使用，亦與首揭土地稅法
      第二十二條第一項所列各款規定課徵田賦之要件不符，自不得繼續課徵田賦。
      是原告猶辯稱其所有全部土地均符合土地法第一百九十二條、平均地權條例第
      二十五條、土地稅法第六條及土地減免規則第八條等減免地價稅及田賦之規定
      ，自不可採。
    5.原告一再主張其係屬台東縣政府核准設立之社會救濟慈善事業，且已辦妥法人
      登記，依土地法第一百九十二條、平均地權條例第二十五條、土地稅法第六條
      及土地稅減免規則第八條規定，其所有之全部土地均應免徵地價稅，然被告卻
      仍予以課稅，自屬違法等語。然查原告所有系爭十九筆土地中，既經被告派員
      先後查明其中台東市○○段第七六一、七六一之一、七六二、七六二之一、七
      六二之二、七六二之三、七六三、七六三之一、七六三之二、七六四、七六四
      之一、七六五、七六六、七六七地號等十四筆土地不符土地稅減免規則第八條
      第一項第五款規定減免地價稅或田賦之要件，自不得免徵地價稅或田賦，茲原
      告猶執前詞，主張其全部土地均應適用上開土地稅減免規則免稅之規定云云等
      語，即難謂有理由。再按原告主張依土地稅減免規則第八條第一項條文所稱「
      本身事業用地」，應包含「出租獲有收益之土地」云云一節，惟查，「有收益
      之土地」地價稅之減免程序既經同條第二項另行規定在案，則該條第一項條文
      所稱「本身事業用地」，自不含「有收益之土地」在內，法意甚明。是原告上
      開主張，顯係對法令有所誤解，要無足採。另「依第七條至第十七條規定申請
      減免地價稅或田賦者，．．．，私有土地應由所有權人或典權人，造具清冊檢
      同有關證明文件向直轄市、縣（市）主管稽徵機關為之。」及「合於第七條至
      第十七條規定申請減免地價稅或田賦者，應於每年（期）開徵四十日前提出申
      請。」分別為土地稅減免規則第二十二條及同規則第二十四條所明定。準此，
      同規則第八條第二項規定：「前項第五款之私立社會救濟慈善各事業，其有收
      益之土地，而將全部收益用於各該事業者，其地價稅得專案報請減免。」該條
      文所稱「專案報請減免」者，自亦指私立社會救濟慈善事業應依前揭土地稅減
      免規則第二十二條及第二十四條規定，並檢具相關證明文件向主管稽徵機關申
      報，以憑專案核定減免之謂。再者，私立社會救濟慈善事業若不須向主管稽徵
      機關申報，則主管稽徵機關如何得知該事業是否符合前開土地稅減免規則第八
      條第二項之規定？又如何專案報請上級機關核定減免？是則私立社會救濟慈善
      事業欲適用土地稅減免規則第八條第二項規定減免地價稅者，應依同規則第二
      十二條及第二十四條規定，檢具相關證明文件向主管稽徵機關申報，其理至明
      。茲原告猶援引同規則第八條第一項部分條文及財政部九十年九月七日台財稅
      第○九○○四五四一二八號函釋內容，主張同規則第八條第二項條文所稱「專
      案報請減免」係直接由主管稽徵機關向其上級機關報請核准云云等語，純係曲
      解法令，自無可採。
    6.又原告主張其原經核准減免之土地，被告應逕依土地稅減免規則第二十二條但
      書第十一款之規定核定繼續減免，毋庸再由原告提出申請，且系爭土地自六十
      五年起出租予「新生汽車駕駛人訓練班」，迄今長達二十三年，被告仍每年依
      土地稅減免規則第二十二條但書第十一款規定逕行核定減免，原告未曾逐年提
      出申請，唯獨八十九年度被告竟以其未申請減免為藉口予以撤銷減免，且事先
      全無釋明告知原告令其知所適從，有違信賴保護原則云云，惟依土地稅減免規
      則第二十二條但書第十一款規定﹕經核准減免有案之土地，於減免年限屆滿，
      由稽徵機關查明其減免原因仍存在並准予繼續減免者，應由該管稽徵機關逕依
      通報資料辦理，納稅義務人或典權人免再申請。則就上開法律條文以觀，該條
      規定應僅適用於得由稽徵機關逕依通報資料核定減免地價稅，且定有減免年限
      之特殊案件，始有適用。茲查本件既非被告逕依相關機關通報之資料核定減免
      地價稅，自無該條文之適用，從而，原告主張被告應逕依土地稅減免規則第二
      十二條但書第十一款之規定核定繼續減免等語，自無可取。再，原告原經被告
      核准依土地稅減免規則第八條第一項規定免徵地價稅之第七六二地號等八筆土
      地，其原核准減免之原因既於六十五年起即不存在，原告即應依首揭土地稅減
      免規則第二十九條規定，於減免地價稅或田賦原因事實消滅後三十日內向被告
      申報恢復徵收，惟原告卻未依規定申報，致被告未能於六十五年起恢復課徵該
      八筆土地之地價稅，損害國家租稅徵收權，即屬違法，茲原告因違法行為而獲
      有免稅之利益，其信賴基礎既屬不法，則何來有「信賴保護原則」之適用？復
      按土地稅減免規則第二十一條規定﹕「直轄市、縣（市）主管稽徵機關應於每
      年（期）地價稅或田賦開徵六十日前，將減免有關規定及其申請手續公告週知
      。」足見主管稽徵機關對於地價稅之相關減免規定，僅負向納稅義務人公告之
      義務，並無個別通知之義務。經查被告每年均依前開規定於開徵六十日前，將
      減免有關規定及其申請手續公告於報紙及被告機關、各鄉鎮市公所及村里幹事
      辦公室公告欄，應已善盡告知納稅義務人之責任。準此，原告指陳被告以其未
      申請減免為藉口撤銷其減免，且事先全無釋明告知令其知所適從，有違信賴保
      護原則云云，即難謂有理由。
    7.至原告主張其不服被告前核定八十九年地價稅申請復查時，被告曾發函調閱原
      告八十八年及八十九年帳簿憑證，茲被告不就實體審核其是否符合土地稅減免
      規則第八條第二項之免稅規定，徒以原告未依法申請減免程序有瑕疵等作為補
      稅之理由依據，無端剝奪原告法定減免權益，顯非適法，且地價稅為典型之底
      冊稅，應由被告逕行查定稅額並發單課稅，並非由原告自行申報繳納，是則本
      件原告實無應申請減免而未申請減免之情事，被告自不得據以撤銷減免，從而
      本案不應補徵其五年之地價稅云云。然查原告如欲適用土地稅減免規則第八條
      第二項規定免徵地價稅，應依同規則第二十二條及第二十四條所定程序專案報
      請被告機關核定減免，始得為之，既已如前述，本件原告始終未曾專案報請被
      告機關核定減免，即不符法定之減免程序，依首揭土地稅減免規則第六條規定
      之意旨，即不得享有免徵地價稅之優惠。是以，縱其申請復查八十九年地價稅
      時曾提供帳證資料，被告亦無加以審核之必要，原告指摘被告未就實體審查其
      是否符合免稅規定，顯非適法云云一節，即非的論。其次，原告若認自身有得
      以適用減免地價稅之事由，應由原告向被告提出申請，始可獲減免，首揭土地
      稅減免規則第六條既定有明文，則地價稅之核課方式究由被告查定課徵抑或由
      原告自行申報，要與本案原告地價稅是否得以減免無涉，故原告主張其應納地
      價稅係由被告查定課徵，應毋庸由其向被告申請減免等語，顯有誤解，應無足
      採據。
    理  由
一、按「為發展經濟，促進土地利用，增進社會福利，對於國防、政府機關、公共設
    施、．．．、慈善或公益事業及合理之自用住宅等所使用之土地，．．．，得予
    適當之減免﹔其減免標準及程序，由行政院定之。」為土地稅法第六條所明定。
    次按「土地稅之減免，除依第二十二條但書規定免由土地所有權人或典權人申請
    者外，以其土地使用合於本規則所定減免標準，並依本規則規定程序申請核定者
    為限。」「私有土地減免地價稅或田賦之標準如左：．．五、經事業主管機關核
    准設立之私立醫院、捐血機構、社會救濟慈善及其他為促進公眾利益，不以營利
    為目的，且不以同業、同鄉同學、宗親成員或其他特定之人等為主要受益對象之
    事業，其本身事業用地，全免。但為促進公眾利益之事業，經由當地主管稽徵機
    關報經直轄市主管機關、縣（市）政府核准免徵者外，其餘應以辦妥財團法人登
    記，或係辦妥登記之財團法人所興辦，且其用地為該財團法人所有者為限。」「
    前項．．．第五款之私立社會救濟慈善各事業，其有收益之土地，而將全部收益
    直接用於各該事業者，其地價稅或田賦得專案報請減免。．．．」「依第七條至
    第十七條規定申請減免地價稅或田賦者，．．．私有土地應由所有權人或典權人
    ，造具清冊檢同有關證明文件向直轄市、縣（市）主管稽徵機關為之。但合於左
    列規定者，應由稽徵機關依通報資料逕行辦理或由用地機關函請稽徵機關辦理，
    免由土地所有權人或典權人申請：．．．十一、經核准減免有案之土地，於減免
    年限屆滿，由稽徵機關查明其減免原因仍存在並准予繼續減免者。」「合於第七
    條至第十七條規定申請減免地價稅或田賦者，應於每年（期）開徵四十日前提出
    申請；逾期申請者，自申請之次年（期）起減免。減免原因消滅，自次年（期）
    恢復徵收。」「減免地價稅或田賦原因事實有變更或消滅時，土地權利人或管理
    人，應於三十日內向直轄市、縣（市）主管稽徵機關申報恢復徵稅。」「土地權
    利人或管理人未依前條規定申報，經查出或被檢舉者，除追補應納地價稅或田賦
    外，並依土地稅法第五十四條第一項之規定處罰。」「已准減免地價稅或田賦之
    土地，直轄市、縣（市）主管稽徵機關，應每年會同會辦機關，普查或抽查一次
    ，如有左列情形之一者，應即辦理撤銷或廢止減免，並依前條規定處理：一、未
    按原申請減免原因使用者。」亦為土地稅減免規則第六條、第八條第一項第五款
    、同條第二項、第二十二條但書第十一款、第二十四條、第二十九條、第三十條
    及第三十一條第一項第一款所明定。又「稅捐之核課期間，依左列規定﹕．．．
    二、依法應由納稅義務人實貼之印花稅，及應由稅捐稽徵機關依稅籍底冊或查得
    資料核定課徵之稅捐，其核課期間為五年。」「前項核課期間內，經另發現應徵
    之稅捐者，仍應依法補徵或並予處罰，在核課期間內未經發現者，以後不得再補
    稅處罰。」「前條第一項核課期間之起算，依左列規定﹕．．．四、由稅捐稽徵
    機關按稅籍底冊或查得資料核定徵收之稅捐，自該稅捐所屬徵期屆滿之翌日起算
    。」復為稅捐稽徵法第二十一條第一項第二款、第二十一條第二項及第二十二條
    第四款所明定。
二、查原告所有坐落台東市○○段第七六二、七六二之一、七六二之二、七六二之三
    、七六三、七六三之一、七六三之二、七六六、七六八、七六九、七六九之一、
    七七○、七七○之一地號等十三筆土地因屬慈善事業本身用地，符合土地稅減免
    規則第八條第一項第五款規定，早年經被告核定免徵地價稅；另第七六一、七六
    一之一地號二筆土地為農業用地課徵田賦，其餘第七六四、七六四之一、七六五
    及七六七地號等四筆土地則按一般稅率課徵地價稅。嗣被告於八十九間實施抽查
    作業，經派員勘查，發現原告所有上開土地其中第七六一、七六一之一、七六二
    、七六二之一、七六二之二、七六二之三、七六三、七六三之一、七六三之二、
    七六四、七六四之一、七六五、七六六地號等十三筆土地供「新生汽車駕駛人訓
    練班」營業使用，非供原告本身慈善事業使用，原核准減免地價稅之原因消滅，
    乃依前揭規則第三十一條規定撤銷第七六二、七六二之一、七六二之二、七六二
    之三、七六三、七六三之一、七六三之二及七六六地號等八筆土地之地價稅減免
    ，並於八十九年當期恢復課徵第七六二、七六三及七六六地號三筆土地之地價稅
    ，且將原課徵田賦之第七六一、七六一之一地號二筆土地改課地價稅，連同原本
    課徵地價稅之第七六四、七六四之一、七六五、七六七地號四筆土地，乃發單核
    課原告八十九年地價稅為一二九、一三八元（僅含第七六一、七六二、七六三、
    七六四、七六四之一、七六五、七六六、七六七地號八筆土地，其中第七六四之
    一地號之地價稅為七七六元，另其餘七筆土地之地價稅為一二八、三六二元）。
    原告不服上開核定稅額，申經復查及訴願，均遭駁回，提起行政訴訟，亦遭本院
    九十年度訴字第一六九八號判決駁回在案（原告另行提起上訴，現繫屬於最高行
    政法院）。嗣被告發現原核定課徵原告八十九年應納地價稅時，因漏未將豐航段
    第七六一之一、七六二之一、七六二之二、七六二之三、七六三之一、七六三之
    二地號等六筆土地（應課徵地價稅之土地共十四筆）計入地價總額，致當年應納
    稅額短計，乃另依土地稅減免規則第三十條及稅捐稽徵法第二十一條第一項第二
    款及第二項規定，按土地稅法第十五條、第十六條暨同法施行細則第五條規定，
    就前開漏未計入地價稅之豐航段第七六一之一地號等六筆土地重行核算原告八十
    五年至八十九年應納地價稅額，並追補各年期地價稅分別為一五三、一八八元、
    一六二、一一○元、一三八、三四四元、一八三、三四四元及八六、九八五元等
    情，此有八十九年地價稅課稅明細表、土地歸戶及課稅情形說明書、新生汽車駕
    駛人訓練班九十年一月八日東新字第○○一號函、台東縣土地稅數字異動清單等
    件附於原處分卷內可稽，經核並無違誤，應予維持。
三、原告雖主張其係屬台東縣政府核准設立之社會救濟慈善事業，且已辦妥法人登記
    ，依土地法第一百九十二條、平均地權條例第二十五條、土地稅法第六條及土地
    稅減免規則第八條規定，其所有之全部土地均應免徵地價稅，然被告卻仍予以課
    稅，自屬違法云云，惟查，原告所有系爭十九筆土地中，既經被告於八十九年間
    派員勘查發現原告所有上開土地其中第七六一、七六一之一、七六二、七六二之
    一、七六二之二、七六二之三、七六三、七六三之一、七六三之二、七六四、七
    六四之一、七六五、七六六地號等十三筆土地供「新生汽車駕駛人訓練班」營業
    使用，其不符合土地稅減免規則第八條第一項第五款規定減免地價稅或田賦之要
    件甚明，從而原核准減免地價稅及課徵田賦之原因即屬消滅，則被告依土地稅減
    免規則第三十一條規定撤銷第七六二、七六二之一、七六二之二、七六二之三、
    七六三、七六三之一、七六三之二及七六六地號等八筆土地之地價稅減免，並於
    八十九年當期恢復課徵地價稅，且將原課徵田賦之第七六一、七六一之一地號二
    筆土地改課地價稅，依法洵無不合，亦符合租稅公平原則。換言之，並非一經稅
    捐稽徵機關核定准予免徵地價稅或田賦，於原核准減免地價稅及課徵田賦之原因
    消滅後，均不得撤銷之，是原告上開主張，並無理由。
四、又原告另主張其將系爭台東市○○段第七六一地號等十三筆土地提供予「新生汽
    車駕駛人訓練班」使用而獲有收益，惟該全部收益係直接用於本事業，應符合土
    地稅減免規則第八條第二項規定之免稅要件，且該條所稱「專案報請減免」者，
    按同條第一項第五款但書及財政部九十年九月七日台財稅第○九○○四五四一二
    八號函釋等規定意旨，應係指直接由主管稽徵機關向其上級機關報請核准之謂，
    被告自應依該條規定專案報請上級機關核准減免上開土地之地價稅云云。惟查，
    有關土地地價稅或田賦之減免，土地稅減免規則第二十二條及第二十四條分別規
    定「依第七條至第十七條規定申請減免地價稅或田賦者，．．．，私有土地應由
    所有權人或典權人，造具清冊檢同有關證明文件向直轄市、縣（市）主管稽徵機
    關為之。」及「合於第七條至第十七條規定申請減免地價稅或田賦者，應於每年
    （期）開徵四十日前提出申請。」是私有土地若具備減免地價稅或田賦之要件者
    ，自須由土地所有權人造具清冊並檢同有關證明文件向稽徵機關於法定期限內提
    出申請，始得享受該租稅優惠。準此，土地稅減免規則第八條第二項規定：「前
    項．．第五款之私立社會救濟慈善各事業，其有收益之土地，而將全部收益用於
    各該事業者，其地價稅得專案報請減免。」則該條文所稱「專案報請減免」者，
    自亦係指私立社會救濟慈善事業之土地所有權人應依前揭減免規則第二十二條及
    第二十四條規定，檢具相關證明文件向主管稽徵機關申報，以憑專案核定減免之
    謂。蓋土地所有權人對於土地本身之使用情況最為清楚，故由其造具清冊及檢附
    有關證明文件向主管稽徵機關申報，以憑專案核定減免地價稅或田賦，並不存有
    實際的困難；再者，私立社會救濟慈善事業之土地所有權人若不向主管稽徵機關
    主動申報，則主管稽徵機關又如何得知該事業之土地收益是否全部直接用於各該
    事業？又如何專案報請上級機關核定減免？況私立社會救濟慈善事業將土地出租
    使用，所獲得之租金收益是否直接用於本事業，因而可獲減免地價稅或田賦，既
    屬對其有利之事實，自應負有向主管稽徵機關舉證說明之義務，斷無將是項負擔
    轉嫁於主管稽徵機關之理。是原告主張土地稅減免規則第八條第二項規定「專案
    報請減免」者，乃係指直接由主管稽徵機關向其上級機關報請核准之謂云云，要
    屬對法規之誤解，並不足採。至財政部九十年九月七日台財稅字第○九○○四五
    四一二八號函釋﹕「土地稅減免規則第八條第一項規定之機構用地，如經查明確
    有收益，且全部收益直接用於該事業者，依同條第二項規定，其地價稅得專案報
    請減免。至專案減免之核定機關，參照同條第一項第五款但書規定，應為直轄市
    主管機關、縣（市）政府。」，僅是在闡明土地稅減免規則第八條第二項規定之
    地價稅得專案報請減免之核定機關，應為直轄市主管機關、縣（市）政府而已，
    至於究應由何人向主管機關專案報請核免，非在其函釋範圍之內。原告援引財政
    部上揭函釋，而謂地價稅或田賦專案報請減免，應直接由主管稽徵機關向其上級
    機關申報核准云云，容有誤會。又原告主張內政部於八十五年六月二十二日邀集
    各相關單位，召開「研商財團法人老人扶、療養機構，免徵房屋稅及地價稅會議
    」，其中議決二有關地價稅部份，老人福利機構有收益之土地，而將全部收益直
    接用於各該事業者，其地價稅可適用土地稅減免規則第八條第二項規定專案報請
    減免乙節，亦僅是就老人福利機構有收益之土地，其地價稅可否適用土地稅減免
    規則第八條第二項規定專案報請減免而作說明，此與究應由何人向主管機關專案
    報請核免無涉。此以觀，本件原告就上開系爭土地未曾專案報請被告機關核定
    減免亦不諱言，則依土地稅減免規則第六條規定之意旨，即不得享有免徵地價稅
    之優惠，被告就該系爭土地核課地價稅，並無不合。
五、原告復又主張原經核准減免之系爭土地，被告應逕依土地稅減免規則第二十二條
    但書所列第十一款之規定核定繼續減免，毋庸再由原告提出申請，且系爭土地自
    六十五年起出租予「新生汽車駕駛人訓練班」，迄今長達二十三年，被告仍每年
    依土地稅減免規則第二十二條但書第十一款規定逕行核定減免，原告未曾逐年提
    出申請，唯獨八十九年度被告竟以其未申請減免為藉口予以撤銷減免，且事先全
    無釋明告知原告令其知所適從，有違信賴保護云云。查，土地減免規則第二十二
    條規定為：「依第七條至第十七條規定申請減免地價稅或田賦者，公有土地應由
    管理機關，私有土地應由所有權人或典權人，造具清冊檢同有關證明文件向直轄
    市、縣（市）主管稽徵機關為之。但合於左列規定者，應由稽徵機關依通報資料
    逕行辦理或由用地機關函請稽徵機關辦理，免由土地所有權人或典權人申請。．
    ．．十一、經核准減免有案之土地，於減免年限屆滿，由稽徵機關查明其減免原
    因仍存在並准予繼續減免者」，是該條但書第十一款所指得由稽徵機關逕依通報
    資料核定減免地價稅或田賦者，應僅限於核准有案，且定有減免年限之情形，始
    有適用。茲查原告所有系爭土地經減免地價稅者，並未設有減免年限，自無上開
    條款之適用。其次，「減免地價稅或田賦原因事實有變更或消滅時，土地權利人
    或管理人，應於三十日內向直轄市、縣（市）主管稽徵機關申報恢復徵收」為土
    地稅減免規則第二十九條所明定。本件原告所有原經被告核定依同規則第八條第
    一項第五款規定免徵地價稅之台東市○○段第七六一地號等十三筆土地，嗣後既
    經被告派員查得已轉供新生汽車駕駛人訓練班使用，非供原告本身事業使用，已
    如前述，則上開系爭土地原核定減免地價稅之原因即已消滅，從而原告本應依前
    揭法條規定向被告申報恢復徵收，或依同規則第二十二條第一項及第二十四條第
    一項規定，向被告申請改按同規則第八條第二項規定免徵地價稅，始符合法定之
    程序，惟原告並未依上開規定自行向被告申請恢復課徵或免徵地價稅，已屬違法
    ，嗣後被告依同規則第三十一條第一項規定辦理抽查時，因發現系爭土地未依原
    申請減免原因使用，乃依同條第一項第一款規定撤銷第七六二、七六二之一、七
    六二之二、七六二之三、七六三、七六三之一、七六三之二及七六六地號等八筆
    土地之地價稅減免，是則被告所為撤銷減免之處分，乃係可歸責於原告之事由所
    致，況原告亦無可資信賴之具體事實，從而原告主張被告違反信賴保護原則云云
    ，亦不足為採。
六、再者，原告又主張其因不服被告就系爭土地核課地價稅之處分而申請復查時，被
    告曾發函調閱原告八十八年及八十九年帳簿憑證，茲被告不就實體審核是否符合
    土地稅減免規則第八條第二項之免稅規定，反以原告未依法申請減免，程序有瑕
    疵等作為補稅之理由依據，無端剝奪原告法定減免權益，顯非適法。且地價稅為
    典型之底冊稅，應由被告機關逕行查定稅額並發單課徵，並非由原告自行申報繳
    納，是則本件原告實無應申請減免而未申請減免之情事，被告自不得據以撤銷減
    免而補徵其五年之地價稅云云。按地價稅依土地稅法第四十三條規定，雖係由主
    管稽徵機關查定課徵之租稅，免由納稅義務人申報，但地價稅之減免，依土地稅
    減免規則之規定則係採申報制，被告以原告系爭土地原核准減免地價稅原因消滅
    ，又未依同法第八條第二項規定專案報請減免，而撤銷其減免，並發單向原告補
    徵系爭土地八十五年至八十九年期地價稅，不惟符合土地稅法第四十三條及稅捐
    稽徵法第二十一條第一項第二款規定，並與地價稅採查定課徵制之精神不相牴觸
    。其次，本件原告既未曾將提供予「新生汽車駕駛人訓練班」使用之台東市○○
    段第七六一地號等十三筆土地專案報請減免地價稅，則依上揭說明，原告縱將其
    土地全部收益直接用於本事業，亦不得因此而享有免徵地價稅之優惠。是以，被
    告於原告申請復查時，殊不問被告有無就原告八十八年及八十九年帳簿憑證而為
    實體審核，均不足以影響原告應繳納地價稅之事實。原告上開主張，亦屬無理由
    。
七、末查，原告另主張被告未事先書面預告，即遽予開出系爭地價稅繳款書，顯與行
    政程序法第一百零二條：「行政機關作成一限制或剝奪人民權利之行政處分前，
    除已依第三十九條規定，通知處分相對人陳述意見，應給予該處分相對人陳述意
    見之機會」之規定有違云云，惟依土地稅減免規則第二十一條規定﹕「直轄市、
    縣（市）主管稽徵機關應於每年（期）地價稅或田賦開徵六十日前，將減免有關
    規定及其申請手續公告週知。」足見主管稽徵機關對於地價稅之相關減免規定，
    僅負向納稅義務人公告之義務，並無個別通知之義務。經查被告業依前開規定於
    地價稅或田賦開徵六十日前，將減免有關規定及其申請手續公告於報紙及被告機
    關、各鄉鎮市公所及村里幹事辦公室公告欄，原告對此亦不爭執，則被告即已善
    盡告知納稅義務人之責任。何況，行政處分所根據之事實，客觀上明白足以確認
    者，行政機關亦得不給予人民陳述意見之機會，行政程序法第一百零三條第五款
    亦有明文規定。本件原告所有之上揭土地，原核准減免地價稅原因業已消滅，其
    客觀上明白而足以確認，是被告縱於撤銷該土地之地價稅減免之前，未予原告陳
    述意見之機會，其程序上亦難指為違法，原告上開主張，亦不足採。
七、綜上所述，原告所有台東市○○段第七六一地號等十三筆土地，早年經被告核定
    免徵地價稅在案，但自六十五年起該十三筆土地即提供新生汽車駕駛人訓練班使
    用，非供原告本身事業用地，原核定減免地價稅及課徵田賦之原因即屬消滅，自
    應恢復課徵地價稅。又原告既未曾就系爭土地之地價稅「專案報請減免」，則被
    告依土地稅減免規則第三十條及稅捐稽徵法第二十一條第一項第二款及第二項規
    定，按土地稅法第十五條、第十六條暨同法施行細則第五條規定，就系爭豐航段
    第七六一之一、七六二之一、七六二之二、七六二之三、七六三之一、七六三之
    二地號等六筆土地重行核算原告八十五年至八十九年應納地價稅額，並追補各年
    期地價稅分別為一五三、一八八元、一六二、一一○元、一三八、三四四元、一
    八三、三四四元及八六、九八五元，於法並無不合。訴願決定予以維持，並無違
    誤。是原告起訴請求撤銷訴願決定及原處分，為無理由，應予駁回。
八、據上論結，本件原告之訴為無理由，依行政訴訟法第一百九十五條第一項後段、
    第九十八條第三項前段，判決如主文。
中      華      民      國    九十一    年      五      月      九      日
                              高雄高等行政法院第四庭
                                          審判長法官  高秀真
                                          法      官  李協明
                                          法      官  邱政強
右為正本係照原本作成。
如不服本判決，應於判決送達後二十日內向本院提出上訴書狀，其未表明上訴理由者
，應於提起上訴後二十日內向本院提出上訴理由書（須按對造人數附繕本）；如於本
判決宣示或公告後送達前提起上訴者，應於判決送達後二十日內補提上訴理由書（須
附繕本）。未表明上訴理由者，逕以裁定駁回。
提起上訴應預繳送達用雙掛號郵票七份（每份三十四元）。
中　　　華　　　民　　　國    九十一　　年　  　五　　　月　　　九　　　日
                                          法院書記官  涂瓔純
